台灣高等法院民事判決　九十一年度重上字第一七七號
　　上訴人即被上訴人　甲○○
　　被上訴人即上訴人　漢洋建設股份有限公司
　　法定代理人　　　　曾政雄
右當事人間清償債務事件，兩造對於中華民國九十一年二月二十二日臺灣臺北地方法
院九十年度重訴字第二六二六號第一審判決各自提起上訴，本院判決如左：
    主    文
兩造上訴均駁回。
第二審訴訟費用由兩造各自負擔。
    事    實
甲、上訴人即被上訴人方面：
一、聲明：(一)、原判決不利於上訴人部分廢棄。(二)、右開廢棄部分，駁回對造在第一
    審之訴。(三)、如受不利之判決，願供擔保免為假執行。(四)、上訴駁回。(五)、如受
    不利判決，願供擔保免為假執行。
二、陳述：除與原判決記載相同者，予以引用外，補稱略以：
    漢洋建設股份有限公司（下稱漢洋公司）已有解除契約之意思表示，若契約已解
    除，則漢洋公司自不得依契約請求甲○○給付新台幣（下同）一百萬元之業務管
    理費，縱認甲○○應給付上開款項，惟依契約亦應於分配房屋時一次結算，又依
    雙方合作契約書約定對於合作開發費用之支付，漢洋公司應先行墊支，且對該筆
    款項之還款方式有特別約定，並另行簽定附屬約定修改計息方式，此均經證人賈
    二慶證述詳實，是相關費用之支出，應視為定有期限之給付，而合作契約書中約
    定須待分配作業完成期限始屆至，故漢洋公司期前先行起訴求償顯違契約，再漢
    洋公司所提出之費用支出明細表均未經甲○○簽認，是其支出之正當性與合理性
    亦為甲○○否認。
三、證據：除援用原審提出者外，補提漢洋建設股份有限公司函影本四份、甲○○函
    影本乙份為證。
乙、被上訴人即上訴人方面：
一、聲明：
(一)、原判決不利於上訴人之部分廢棄。
(二)、被上訴人應再給付上訴人新台幣九百七十八萬八千七百三十七元正，並應給付其
    中三百六十一萬八千零一十八元自民國九十年八月二十一日起至清償日止，按台
    灣銀行基本放款利率計算之利息。(三)、上訴人願供擔保請准予宣告假執行。(四)、
    上訴駁回。(五)、被上訴人願供擔保請准予宣告假執行。
二、陳述：除與原判決記載相同者，予以引用外，補稱略以：
(一)、兩造所簽之合作契約書與一般合建契約不同，因一般地主與建商合建，係由地主
    提供土地，建商提供資金，惟本件地主及建商均需負出資之義務，又一般合建情
    形，建商為確保其出資及預防地主於合建中途變更土地所有權人，均會要求地主
    將土地過戶於建商名下，然本件土地仍登記在地主名下，甲○○並無提供任何擔
    保，是漢洋公司代甲○○墊款，係屬有利於甲○○，而不利於漢洋公司之事，且
    依兩造所簽合作契約書第六條就費用支付相關約定，已明定甲○○於確定其投資
    人資格時，即應給付業務管理費一百樣元，且如不依約付款時，即需負給付遲延
    之責任，且其遲延付款超過一個月之期限時，漢洋公司得選擇請求甲○○以金錢
    償還或以將來分得之房地中扣抵，而非於甲○○遲延付款時，得選擇以實際支出
    開發費用或等分配房地時，再由其分得之房地中扣回來，是證人賈二慶證稱：「
    所以當初是約定地主選擇權，可以選擇實際支出開發費用或等分配房地時，將他
    應負擔的費用及利息分得的房地中扣回來」等語，顯係曲解契約第六條之明文約
    定，不足採信。
(二)、關於合約第十一條第二項係約定：「與本約甲乙雙方之權益有關之事務，經由雙
    方共同認可簽章後始得交付執行，否則由造成損害之一方對他方負責賠償」等語
    ，係約定未經雙方簽章，因此造成損害時須負賠償責任，非謂完全不生效力，而
　　合約書第三、四條亦約明雙方之合作出資比例及各項合作應支出之必要費用，即
　　甲○○已同意支出各該約定之必要費用，且第六條復約定，各項費用之支付係依
　　實際需要付款之期限及數額比例由漢洋公司通知甲○○匯入指定帳戶，並未約定
　　須經甲○○簽章認可，再第六條亦接續載明，甲○○如有不按時匯入或匯入不足
　　時，為使本案開發興建得以順利推展，由甲方籌資先行墊支，亦未約定必須經甲
　　○○簽章認可，是契約書第十一條第二項所指之應經雙方簽章認可之事項顯未包
　　含費用之支付。
(三)、解除權之行使，不妨礙損害賠償之請求，依兩造契約第六條之約定，甲○○對於
    漢洋公司所代墊之各項費用及應給付之業務管理費一百萬元已負給付遲延之損害
　　賠償責任，則漢洋公司請求賠償，自不受契約解除之影響，又依兩造合作契約書
　　第九條約定「雙方如有違反本契約書之約定時，除喪失其參與投資權利，由另一
　　方繼續本案之執行外，違約之一方並應負損害賠償責任」，而甲○○既然已違反
　　契約第六條之約定，即依上開約定其顯已自動喪失參與投資之權利，漢洋公司依
　　約亦不能解除契約，是仍得依合約約定請求鄭光南給付代墊費用及業務管理費用
　　，再契約成立後，情事變更非當時所得預料，而依其原有效果顯失公平者，當事
　　人得聲請法院增、減其給付或變更其他原有之效果，查本件甲○○提供之合建土
　　地六筆於民國九十年六月二十二日全部經債權人泛亞商業銀行股份有限公司辦理
　　假扣押登記，可知其資力於兩造訂約後已明顯減少，無法清償其現有債務，遑論
　　清償上訴人之代墊款項，是縱使原合約有約定漢洋公司必須俟合建完成後才能求
　　償，惟依此原有效果對於漢洋公司顯失公平，是漢洋公司應得依上開民法規定及
　　請求法院變更原有效果而命甲○○清償之。
三、證據：除援用原審提出者外，補提新店線萬隆站合作契書、台北都會區大眾捷運
    系統土地聯合開發投資契約書、大眾捷運系統土地聯合開發契約書、中央投資股
    份有限公司八十九年九月二十五日函文及法律意見書影本各乙份、土地登記謄本
    六份為證。
    理    由
甲、程序部分
    按訴狀送達後，原告不得將原訴變更或追加，但擴張或減縮應受判決事項之聲明
    者，不在此限，民事訴訟法第二百五十五條第一項第三款定有明文。本件漢洋公
    司於第一審起訴請求甲○○應給付九百八十萬九千七百七十八元，原審審理時，
    擴張應受判決事項之聲明為甲○○應給付漢洋公司一千零七十八萬八千七百三十
    七元，核未變更訴訟標的，僅擴張應受判決事項之聲明，揆諸首開說明，自無須
    經甲○○之同意，合先敘明。
乙、實體部分
一、兩造爭執要旨
    本件上訴人即被上訴人漢洋公司主張兩造於八十二年十二月二日簽訂「新店線萬
    隆站合作契約書」，約定共同投資興建台北都會區大眾捷運系統新店線萬隆站聯
    合大樓，嗣於八十四年七月二十四日就合作契約書第六條關於費用支付中遲延利
    息計算方式，雙方同意改按台灣銀行簡便融資放款利率浮動計算，並簽署附屬約
    定書一份。依前開合作契約書第四條、第六條規定，甲○○於確定投資人資格時
    ，即應給付漢洋公司業務管理費用一百萬元。兩造於八十五年三月一日與台北市
    政府正式簽訂「台北都會大眾捷運系統土地聯合開發投資契約書」後，投資人資
    格即已確定，甲○○即應給付漢洋公司一百萬元。又漢洋公司就系爭合作開發案
    已為甲○○墊付如附表所示十八筆款項，金額合計達九百七十八萬八千七百三十
    七元，甲○○迄未給付漢洋公司，而兩造間有關遲延利息之計算，係以台灣銀行
    基本放款利率為標準，以此計算至九十年八月二十日止之利息合計一百三十一萬
    四千四百零五元，其後之利息因受限於台灣銀行基本放款利率係屬浮動性質，無
    法於此時確定，因此計算利息則以日後台灣銀行公布為準，故請求甲○○應給付
    漢洋公司一千零七十八萬八千七百三十七元，並應給付其中三百六十一萬八千零
    一十八元自九十年八月二十一日起至清償日止，按台灣銀行基本放款利率計算之
    利息。上訴人即被上訴人甲○○則以：兩造係約定其應負擔之費用俟合作開發完
    成分配房地時，再自其應分得之房地價值中扣回，目前開發計畫尚未進行至分配
    房地階段，漢洋公司自不得提前請求返還墊款，況依合作契約書第十二條規定，
    漢洋公司墊支款項事先需經其認可，但其並未認可該等費用之支出，自無須對該
    等墊款負責等語資為抗辯。（原審判決上訴人甲○○應給付上訴人漢洋公司一百
    萬元，而駁回上訴人漢洋公司其餘之請求。茲兩造就其敗訴部分分別提起上訴）
二、得心證理由
(一)、兩造不爭執部分
    漢洋公司主張兩造於八十二年十二月二日簽訂「新店線萬隆站合作契約書」，約
    定雙方共同投資興建台北都會區大眾捷運系統新店線萬隆站聯合大樓，按契約所
    定比例分攤開發興建費用，嗣於八十四年七月二十四日簽署附屬約定書，更改原
    合作契約書第六條遲延利息計算方式，漢洋公司於締約後，陸續為甲○○墊支多
    筆款項等事實，業據其提出合作契約書、附屬約定書、轉帳傳票、收據、支票、
    統一發票等件在卷可稽，且為甲○○所不爭執，自堪信為真正。
(二)、本件所爭議者，在於漢洋公司主張依據兩造合約書第三、四、六條約定，漢洋公
    司得請求甲○○給付業務管理費一百萬元，代墊款項一千零七十八萬八千七，並
    就其中三百六十一萬八千零一十八元，應給付自九十年八月二十一日起至清償日
    止，按台灣銀行基本放款利率計算之利息。甲○○則抗辯漢洋公司墊支款項未經
    其事先認可，且兩造係約定其應負擔之費用俟合作開發完成分配房地時，再自其
    應分得之房地價值中扣回，目前開發計畫尚未進行至分配房地階段，漢洋公司自
    不得提前請求返還墊款等情。是本院所應審酌者，即為兩造合約是否因解除或終
    止而失效，合約書中關於業務管理費、代墊款項之給付方式為何。
(三)、關於兩造契約效力之爭議部分
    甲○○抗辯漢洋公司已有解除契約之意思表示，若契約已解除，則漢洋公司自不
    得依契約請求甲○○給一百萬元之業務管理費。惟查，漢洋公司雖主張於九十一
    年十一月一日發函於甲○○解除契約（本院卷第一三一頁），惟細繹該函文內容
    ：「說明三、末查，台端未依合作契約書第四條及第六條約定支付相關費用，甚
    而應於確定投資人資格即應支付之事務管理費壹佰萬元亦未支付，明顯違約，台
    端既已違約在先，經多次催告仍未履行，本公司正式函告終止雙方合作契約書，
    並不再參與任何會議及辦理行政文書作業，台端仍為本案主要投資人，請另行洽
    尋投資人及保證人並完成向市府辦理更換作業及返還本公司因本案所支出之一切
    費用，如有損及本公司權益者，概由台端負責」，有漢洋建設股份有限公司九十
    年十一月一日（九十）漢建字第四四九號函在卷可稽（本院卷第四五頁），可知
    漢洋公司係對甲○○為「終止契約」之意思表示，而非「解除契約」之意思表示
    。但兩造合約中並無任何關於可得終止契約之規範，是漢洋公司雖主張兩造已終
    止契約，並未提出任何依據以實其說，自無可採。再依兩造所合作契約書第九條
    約定「雙方如有違反本契約書之約定時，除喪失其參與投資權利，由另一方繼續
    本案之執行外，違約之一方並應負損害賠償責任」，可證此為兩造有關違約責任
    之特別約定，是如一造違反契約約定，則依上開約定其顯已自動喪失參與投資之
    權利，他方依約不能解除或終止契約，此亦為漢洋公司所是認（本院卷第一二一
    頁，漢洋公司言詞辯論意旨狀第十五頁最末行）。是縱認甲○○關於業務管理費
    一百萬元尚未給付有違約情事，惟依兩造合約約定，此亦屬甲○○是否喪失投資
    人資格問題，而與契約是否解除無關。且漢洋公司從未合法有效向甲○○為解除
    契約之意思表示，甲○○亦否認收到受催告之意思表示，足認兩造間之新店線萬
    隆站合作契約書並未解除仍合法有效存在。
(四)、關於業務管理費一百萬元之爭議部分
    按系爭合作契約書第四條、第六條分別規定：「本案開發興建費用如左列項目及
    數額，乙方依第三條規定之投資比例支付，實際支出若有增減均由甲方負責損益
    。一、業務管理費：新台幣八四一萬元（含一般事務及一般經常性支出）」、「
    乙方對於前條費用之支付，除業務管理費於確定投資人資格、地面壹層結構完成
    分別支付一○○萬元，其餘項目，依實際需要付款之期限及數額比例，由甲方通
    知乙方匯入指定帳戶．．．」，是甲○○負有於系爭合作開發案投資人資格確定
    時，給付漢洋公司業務管理費一百萬元之義務，應可認定。漢洋公司主張本案投
    資人資格，於八十五年三月一日與台北市政府正式簽訂「台北都會大眾捷運系統
    土地聯合開發投資契約書（下稱聯合開發投資契約書）」後即告確定，由聯合開
    發投資契約書內容觀之：「立聯合開發投資契約書人：台北市政府（以下簡稱甲
    方）、甲○○（以下簡稱乙方），為大眾捷運系統場站基地聯合開發之投資興建
    ，雙方同意履行左列條款：第一條、訂約本旨：雙方為依大眾捷運法第七條第一
    項萣大眾捷運系統土地聯合開發辦法（以下簡稱聯合開發辦法）有關規定，由乙
    方投資興建大眾捷系統新店線萬隆站（場）交六、七基地之聯合開發相關事宜」
    ，足認甲○○與台北市政府簽訂聯合開發投資契約書時甲○○之投資人資格已確
    定。而上開契約書係於八十五年三月一日簽訂，此為甲○○所不爭執，從而，漢
    洋公司請求甲○○依約給付一百萬元業務管理費，自屬正當，應予准許。
(五)、關於返還代墊款項之爭議部分
１、按解釋意思表示，應探求當事人之真意，不得拘泥於所用之辭句，民法第九十八
    條定有明文，而「解釋當事人所立書據之真意，以當時之事實及其他一切證據資
    料為其判斷之標準，不能拘泥字面或截取書據中一二語，任意推解致失真意」、
    「解釋當事人立約之真意，除雙方中途有變更立約內容之同意，應從其變更以為
    解釋外，均以當事人立約當時之真意為準」（最高法院十九年上字第十八號判例
    、四十九年台上字第三○三號判例）。經查，兩造系爭合作契約書第六條規定：
    「乙方對於前條費用之支付，除業務管理費於確定投資人資格、地面壹層結構完
    成分別支付一○○萬元，其餘項目，依實際需要付款之期限及數額比例，由甲方
    通知乙方匯入指定帳戶，如有不按時匯入或匯入數額不足時，為使本案開發興建
    得以順利推展，由甲方籌資先行墊支，乙方以每月按年息百分之十計算遲延利息
    。乙方遲延付款超過各該期付款期限一個月時，甲方得從第七條乙方所獲得之價
    值中扣抵該數額」。經核該條文文義，係賦予漢洋公司得選擇逕向甲○○請求返
    還代墊款，或限制須俟分配房地時自甲○○分得之房地價值中扣抵，關於條文之
    解釋兩造既有爭議，揆諸前揭判例，自應以當時之事實及其他一切證據資料，並
    探求當事人兩造立約當時之真意綜合判斷。
２、甲○○抗辯依雙方合作契約書約定對於合作開發費用之支付，漢洋公司應先行墊
    支，且對該筆款項之還款方式有特別約定，須俟兩造分配房地時再予結算，將其
    應負擔之開發興建費用及遲延利息自分得之房地價值中扣抵，而證人即兩造締約
    時任漢洋公司董事長之賈二慶於原審證稱：「我代表漢洋公司公司在八十二年間
    與甲○○簽這份契約，當初約定由甲○○提供土地，合作開發費用依據契約所約
    定的比例由兩造各自負擔，如地主沒有錢或暫時不能付的時候，就由漢洋公司先
    付，漢洋公司墊付的錢如果甲○○有能力還就還給我們，如果無法償還，就要加
    計利息，等到分配房地時再由地主所分得的房地中扣除，當初在契約第六條已經
    規定得很清楚。這個案子當初是約定開發費用由公司和地主共同按比例負擔，我
    們很擔心如果地主不拿出錢來，開發案就無法完成，而因為開發完成後地主會分
    得房地，有足夠的擔保，公司比較不擔心如果先墊付款項將來無法回收，所以當
    初是約定地主選擇權，可以選擇實際支出開發費用或等分配房地時，將他應負擔
    的費用及利息從分得的房地中扣回來」等語（原審卷第一三五頁）。甲○○與賈
    二慶係締約當時之直接接洽者，而其二人關於甲○○應於何時支付開發費用部分
    之合意為：「甲○○不於受漢洋公司通知時，實際支付應負擔之開發興建費用，
    則須負擔給付漢洋公司遲延利息之不利益，但仍可繼續與漢洋公司合作開發，俟
    兩造分配房地時再予結算，將其應負擔之開發興建費用及遲延利息自分得之房地
    價值中扣抵」等語，而綜合上開證詞，堪認甲○○關於返還代墊款之時點之抗辯
    為可採。
３、漢洋公司雖主張證人賈二慶前開證述不實，並堅稱設若其為甲○○代墊費用，何
    時、以何方式請求甲○○返還，依約皆應任其選擇，且賈二慶雖為漢洋公司之前
    任董事長，但其任內所通過的多項建案均對公司造成重大虧損，因此其證言真實
    性甚有疑問等語。惟查，公司應至少置董事一人執行業務並代表公司，最多置董
    事三人，應經三分之二以上之股東同意，就有行為能力之股東中選任之。董事有
    數人時，得以章程特定一人為董事長，對外代表公司。公司法第一百零八條第一
    項定有明文，故證人賈二慶於與甲○○訂約當時既係漢洋公司之董事長，則其對
    外自代表漢洋公司為意思表示及受意思表示，至賈二慶因決策錯誤或其他因素對
    於漢洋公司所造成之損害，係屬賈二慶與漢洋公司間內部法律關係，與本件無涉
    ，亦無法因此認定賈二慶之證詞不足採信，故兩造既於締約時特約甲○○可俟分
    配房地時再結算代墊款，以房地價值扣抵返還漢洋公司，則漢洋公司於未分配房
    地前，即不得提前訴請甲○○返還墊款及遲延利息。從而，漢洋公司此部分請求
    ，應無足採。
４、按契約成立後，情事變更，非當時所得預料，而依其原有效果顯失公平者，當事
    人得聲請法院增、減其給付或變更其他原有之效果。前項規定，於非因契約所發
    生之債準用之，民法第二百二十七條之二定有明文。又按法律行為成立後，因不
    可歸責於當事人之事由，致情事變更，非當時所得預料，而依其原有效果顯失公
    平者，法院應依職權公平裁量，為增、減給付或變更其他原有效果之判決，民事
    訴訟法第三百九十七條亦有規定，此為債之關係於遇有情事變更時，適用誠實信
    用原則結果，始得請求增、減給付，或變更其原有之效果。漢洋公司主張甲○○
    提供之合建土地六筆於九十年六月二十二日全部經債權人泛亞商業銀行股份有限
    公司辦理假扣押登記，可知其資力於兩造訂約後已明顯減少，無法清償其現有債
    務及代墊款項，且不能達成契約原定之合建目的，是縱使原合約有約定漢洋公司
    必須俟合建完成後才能求償，然依此原有效果對於漢洋公司顯失公平。惟查，依
    兩造所合作契約書第九條約定「雙方如有違反本契約書之約定時，除喪失其參與
    投資權利，由另一方繼續本案之執行外，違約之一方並應負損害賠償責任」。依
    此可證兩造就一方如違反契約約定，已有預設其處理方式。再甲○○之資力減少
    ，顯非不可歸責於雙方當事人事由，即不該當情事變更原則之適用，應依兩造契
    約約定決定其法律效果，故漢洋公司依民法第二百二十七條之二及民事訴訟法第
    三百九十七條情事變更法則之規定請求，亦無足採。
三、綜上所述，上訴人漢洋公司主張依據契約關係，請求上訴人甲○○給付業務管理
    費一百萬元為有理由，應予准許，逾此部分所為之請求，為無理由，應予駁回。
    原審就上開應准許部分，為上訴人漢洋公司勝訴之判決，並依兩造之聲請，分別
    酌定相當之擔保金額為准免假執行之宣告，於法並無不合。兩造各就其敗訴部分
    上訴，指摘原判決不當，求予廢棄改判，為無理由，均應駁回其上訴。
四、本件因事證已臻明確，兩造其餘攻擊防禦方法，核與本件判決結果不生影響，即
    無一一審酌說明必要，附此敘明。
五、據上論結，本件兩造之上訴，均為無理由，依民事訴訟法第四百四十九條第一項
    、第七十八條、第四百六十三條，判決如主文。
中　　　華　　　民　　　國　　九十一　　年　　　七　　　月　　二十四　　日
　　　　　　　　　　　　　　　　　　民事第九庭
                                　　　　審判長法  官　吳　謙　仁
                                　　　　　　　法　官　蘇　瑞　華
                                　　　　　　　法　官　魏　大　喨
右正本係照原本作成。
如不服本判決，應於收受送達後二十日內向本院提出上訴書狀，其未表明上訴理由者
，應於提出上訴後二十日內向本院補提理由書狀（均須按他造當事人之人數附繕本）
上訴時應提出委任律師或具有律師資格之人之委任狀；委任有律師資格者，另應附具
律師及格證書及釋明委任人與受任人有民事訴訟法第四百六十六條之一第一項但書或
第二項（詳附註）所定關係之釋明文書影本。
中　　　華　　　民　　　國　　九十一　　年　　　七　　　月　　二十五　　日
　　　　　　　　　　　　　　　　　　　　　　　書記官　黃　美　玉
附註：
民事訴訟法第四百六十六條之一（第一項、第二項）：
對於第二審判決上訴，上訴人應委任律師為訴訟代理人。但上訴人或其法定代理人具
有律師資格者，不在此限。
上訴人之配偶、三親等內之血親、二親等內之姻親，或上訴人為法人、中央或地方機
關時，其所屬專任人員具有律師資格並經法院認為適當者，亦得為第三審訴訟代理人
。
